臺北高等行政法院判決　　　　　　　　　　　　　　　九十年度訴字第六三六六號
　　　　　　　　　　　　　　　.
　　原　　　告　甲○
　　被　　　告　勞工保險局
　　代　表　人　廖碧英總經理.
　　訴訟代理人　丁○○
　　　　　　　　丙○○
　　　　　　　　乙○○
右當事人間因勞保事件，原告不服行政院勞工委員會中華民國九十年九月二十六日台
九十勞訴字第０００七０四五號訴願決定，提起行政訴訟。本院判決如左：
　　主  文
原告之訴駁回。
訴訟費用由原告負擔。
　　事  實
甲、事實概要：
    緣原告於離職退保後經診斷發現罹患塵肺症，於民國（下同）八十九年三月三十
    一日向被告申請殘廢給付，並檢據財團法人馬偕紀念醫院八十八年十一月二十四
    日開具之勞工保險殘廢診斷書、塵肺症診斷書及胸部Ｘ光片。案經被告審查，認
    原告所患未達勞工保險條例第五十三條附表即勞工保險殘廢給付標準表給付標準
    ，以八十九年四月二十日八九保給字第六０一七九五０號函，核定所請塵肺症職
    業病殘廢給付，應不予給付。原告不服，循序申請審議、提起訴願，均遭駁回，
    遂向本院提起本件行政訴訟。
乙、兩造聲明：
　一、原告未於言詞辯論期日到庭，據其起訴狀記載，聲明如左：
  （一）訴願決定及原處分均撤銷。
  （二）被告應按勞工保險殘廢給付標準表第五十二項第十二等級給付原告職業病殘
        廢給付。
　二、被告聲明求為判決：駁回原告之訴。
丙、兩造之爭點：被告就塵肺症案件聘請專科醫師提供專業意見，有無不當？
原告主張之理由：（原告未於言詞辯論期日到場，據其起訴狀記載，陳述如左）
  一、馬偕紀念醫院主治醫師於開立殘廢診斷書前，已詳閱診斷書背面之說明，確認
      原 告 Ｘ 光 片為第二症度、肺功能損失度FEV：九二％ 、 FEV1：1.89C.C、
      FEV1/FVC：七四％、第四象限，確認原告之疾病已告終止、症狀固定、成永久
      殘廢、無法復原，若有虛偽誇大不實之證明，願負勞工保險條例第七十條規定
      ，撤銷醫師執照之懲處責任，因此馬偕紀念醫院醫師所開立殘廢診斷書，自有
      其專業與臨床權威，不容置疑，更何況此診斷書為被告所指定之特約醫院。
  二、被告對於該殘廢診斷書若有疑義，應依勞工保險條例第五十六條及同法施行細
      則第七十六條第三項規定進行複檢與調閱病歷，以判斷事實之真偽，惟被告逕
      以「無法定權責之特約醫師審查為第一症度塵肺症，所請殘廢給付，不予給付
      」難令人心服。
  三、依中央法規標準法第五條第二款規定：「關於人民之權利、義務應以法律定之
      。」，同法第六條復規定：「應以法律規定事項，不得以命令定之。」另司法
      院釋字第三六七號解釋理由書第二段尤有規定：「‧‧‧有關人民自由權利之
      限制應以法律定之，且不得逾越必要之程度，憲法第二十三條定有明文。但法
      律之內容不能鉅細靡遺，立法機關自得授權行政機關發布命令為補充規定。如
      法律之授權涉及限制人民自由權者，其授權之目的、範圍及內容符合具體明確
      之條件時，亦為憲法之所許。‧‧‧若法律僅概括授權行政機關訂定施行細則
      者，該管行政機關於符合立法意旨且未逾越母法規定之限度內，自亦得就執行
      有關之細節性、技術性之事項以施行細則定之，惟其內容不能牴觸母法或對人
      民之自由權利增加法律所無之限制，行政機關在施行細則之外，為執行法律依
      職權發布之命令，尤應遵守上述原則，‧‧‧。」。
被告主張之理由：
  一、依勞工保險條例第五十四條規定：「被保險人因職業傷害或罹患職業病，經治
      療終止後，如身體遺存障害適合殘廢給付標準表規定之項目，並經保險人自設
      或特約醫院診斷為永久殘廢者，依同表規定之殘廢等級及給付標準，增給百分
      之五十，一次請領殘廢補償費。」又依勞工保險殘廢給付標準表之胸腹部臟器
      障害系列附註二規定，胸腹部臟器障害等級之審定：胸腹部臟器機能遺存障害
      ，須將症狀綜合衡量，永久喪失勞動能力與影響其日常生活活動或社會生活活
      動之狀況及需他人扶助之情形，比照精神、神經障害等級審定基本原則，綜合
      審定其等級。附註四規定「塵肺症」障害等級之審定：塵肺症障害亦應按照前
      述「胸腹部臟器障害」等級審定之原則，審定其等級。其中「胸腹部臟器機能
      遺存顯著障害，終身衹能從事輕便工作者」係屬第四十七障害項目第七殘廢等
      級，給付四四０日，「胸腹部臟器遺存障害者」係屬第五十二障害項目第十二
      殘廢等級，給付一００日。附註六規定：「胸腹部臟器遺存障害者」係指胸腹
      部遺存機能障害，致工作上確有明顯之阻害而由醫學上可予證明者。再依同條
      例第三十四條附表即勞工保險職業病種類表中第八類第一項之職業病名稱為塵
      肺症，該表之備註一、勞工保險塵肺症審定準則，另以表定之。二、粉塵作業
      範圍及塵肺症合併症之範圍，由中央主管機關訂之。另依勞工保險塵肺症審定
      準則規定：「一：‧‧‧二、塵肺症症度區分基準：（從事粉塵作業之被保險
      人，依其塵肺檢定檢查之結果，依左表所列區分為第一症度至第四症度，依此
      區分，被審定為第二症度以上者，為勞工保險職業病）。‧‧‧三、勞工保險
      塵肺症之檢定，依左列各項檢查之施行審定之：(一)Ｘ光攝影檢查（全胸部直接
      或特殊攝影者）。(二)粉塵作業經歷調查。(三)胸部臨床檢查。(四)結核精密檢查‧
      ‧‧(五)心肺功能檢查‧‧‧(六)其他檢查：‧‧‧。」復依行政院勞工委員會八
      十七年十一月五日台八十七勞保三字第０五０二０七號函所檢送勞保被保險人
      離職退保後經診斷確定罹有職業病者請領職業災害保險給付作業處理原則規定
      ：「(一)給付對象：勞保被保險人因保險期間罹患疾病，於離職退保後經診斷確
      定為職業病者。(二)給付項目：職業災害保險殘廢給付。(三)職業病給付之種類：
      勞工保險職業病種類表所列及本會核定增列之職業病‧‧‧(五)殘廢給付之核給
      ：1.原無領取殘廢給付之離職退保後始診斷確定罹有職業病之原勞保被保險人
      ，依勞工保險條例相關規定核給。‧‧‧」又依行政院勞工會八十八年八月四
      日台八十八勞保三字第００三三二０九號函補充、增列勞工保險塵肺症障害等
      級肺功能損失程度審定標準附註規定，塵肺症診斷第二症度以上者，塵肺症肺
      功能損失程度依下列標準審定（具下列條件之一），符合 FVC：六十─七十九
      ％，FEV1：六十─七十九％，FEV1/FVC：六十─七十四％，DLCO：六０─七十
      九％，VO2 MAX：二０─二五ML/KG.MIN，按勞工保險殘廢給付標準表第五十二
      項「胸腹部臟器遺存障害者」發給第十二等級給付。符合 FVC：五十一─五十
      九％，FEV1：四十一─五十九％，FEV1/FVC：五十一─五十九％，DLCO：四十
      一─五十九％， VO2MAX：十五─二０ML/KG.MIN，按勞工保險殘廢給付標準表
      第四十七項「胸腹部臟器機能遺存顯著障害，終身祇能從事輕便工作者」發給
      第七等級給付。符合FVC：四十一─五十％，FEV1：三十一─四十％，
      FEV1/FVC：四十一─五十％，DLCO：三十一─四十％，按勞工保險殘廢給付標
      準表第四十六項「胸腹部臟器機能遺存顯著障害，終身不能從事工作者」發給
      第三等級給付。‧‧‧：註：1.FEV1：第一秒分時肺活量。2. FVC：用力肺活
      量。3.DLCO：氣體交換，肺彌散功能。4.VO2MAX：最高耗氧量。5.上開標準參
      考美國醫學會、美國胸腔醫學會肺部障害分類及我國內政部殘障鑑定手冊。6.
      塵肺症必需Ｘ光確認為第二症度以上者，可依肺功能標準確實描述臨床症狀並
      註明符合殘廢給付之等級。
  二、查本件原告離職退保後經診斷發現為塵肺症，於八十九年三月三十一日向被告
      申請殘廢給付。據財團法人馬偕紀念醫院八十八年十一月二十四日開具同日審
      定殘廢之勞工保險殘廢診斷書及塵肺症診斷書、肺功能報告載略以：目前可自
      行照顧生活起居，無法從事一般輕便工作， FVC：九二％，FEV1/FVC：七四％
      。案經被告特約醫師審查，因其不符合申請條件，被告乃否准所請職業病殘廢
      給付。
  三、原告訴稱，依其所送殘廢診斷書載，其肺功能損失程度巳達第二症度。惟據被
      告與勞工保險監理委員會之特約醫師，依其所送胸部Ｘ光審查，均無發現塵肺
      症癥候，且其症度未達第二症度之標準。至其肺功能損失程度之差異，可能因
      病患是否盡力吹氣及機器之運作是否正常而有影響，故在判斷病患是否罹患塵
      肺症，係以其胸部Ｘ光為依據，始較為客觀正確。因此，原告所稱顯無理由。
  四、另原告訴稱，被告以行政院勞工委員會八十八年五月七日台八八勞保二字第０
      二０五０五號函及同年八月四日台八八勞保三字第００三二０九號函訂定「勞
      工保險塵肺症障害等級肺功能損失程度審定標準」等之行政命令，限制人民之
      權利，牴觸憲法及中央法規標準法規定等語，惟依勞工保險條例施行細則第八
      十條規定：「本條例第五十五條及勞工保險殘廢給付標準表未規定之事項，得
      由中央主管機關補充規定定之」，是行政院勞工委員會本於勞工保險業務中央
      主管機關之地位自得訂定前開標準。且該標準係本於勞工保險殘廢給付標準表
      胸腹部臟器障害相關項目之規定，依各項目被保險人喪失勞動能力、其日常生
      活或社會生活活動所受影響及其需他人扶助之情形訂出各項目對應之肺功能指
      數，俾被告於審查時有進一步之標準可資參照，其內容係基於勞工保險殘廢給
      付標準表胸腹部臟器障害相關項目之規定，並非另立一相牴觸之標準，被告於
      審查時仍應依殘廢診斷書、塵肺症診斷書及被保險人之胸部Ｘ光片作綜合審查
      後依勞工保險殘廢給付標準表之規定核定殘廢項目及等級，故該標準表並無違
      法之問題。又行政院勞工委員會八十八年八月四日台八十八勞保三字第００三
      三二０九號函僅就行政院勞工委員會八十八年五月七日台八八勞保二字第０二
      ０五０五號函補充之標準表酌作文字調整，將原標準表之「塵肺症症度診斷為
      第二症度以上者」一段從第五十二項障害項目一欄調至附註欄以杜疑義，二者
      實質內容未有差異，併予敘明。
　　理  由
甲、程序方面：
    本件原告經合法通知，未於言詞辯論期日到場，核無行政訴訟法第二百十八條準
    用民事訴訟法第三百八十六條各款所列之情事，爰依被告之聲請，由其一造辯論
    而為判決，合先敘明。
乙、實體方面：
  一、按「被保險人因職業傷害或罹患職業病，經治療終止後，如身體遺存障害，適
      合殘廢給付標準表規定之項目，並經保險人自設或特約醫院診斷為永久殘廢者
      ，依同表規定之殘廢等級及給付標準，增給百分之五十，一次請領殘廢補償費
      。被保險人領取職業傷病給付期滿，尚未痊癒，如身體遺存障害，適合殘廢給
      付標準表規定之項目，並經保險人自設或特約醫院診斷為永不能復原者，得比
      照前項規定辦理。」勞工保險條例第五十四條定有明文。又依勞工保險殘廢給
      付標準表胸腹部臟器障害系列附註二規定，胸腹部臟器障害等級之審定：胸腹
      部臟器機能遺存障害，須將症狀綜合衡量，永久喪失勞動能力與影響其日常生
      活活動或社會生活活動之狀況及需他人扶助之情形，比照精神、神經障害等級
      審定基本原則，綜合審定其等級。附註四規定，「塵肺症」障害等級之審定：
      塵肺症障害亦應按照前述「胸腹部臟器障害」等級審定之原則，審定其等級。
      其中「胸腹部臟器機能遺存顯著障害，終身祇能從事輕便工作者。」係屬第四
      十七障害項目第七殘廢等級，給付標準四四０日；「胸腹部臟器遺存障害者」
      係屬第五十二障害項目第十二殘廢等級，給付標準一００日。附註六規定：「
      胸腹部臟器遺存障害者」係指胸腹部遺存機能障害，致工作上確有明顯之阻害
      而由醫學上可予證明者，如膀胱括約肌變化所致之尿失禁或肛門括約肌不全（
      因斷裂等）所致之大便失禁者，適用第五十二項第十二級‧‧‧。再依同條例
      第三十四條附表即勞工保險職業病種類表中第八類第一項之職業病名稱為塵肺
      症，該表之備註一勞工保險塵肺症審定準則，另以表定之。二粉塵作業範圍及
      塵肺症合併症之範圍，由中央主管機關訂之。另依勞工保險塵肺症審定準則規
      定：「一‧‧‧二塵肺症症度區分基準：（從事粉塵作業之被保險人，依其塵
      肺檢定檢查之結果，依左表所列區分為第一症度至第四症度，依此區分，被審
      定為第二症度以上者，為勞工保險職業病）。‧‧‧三勞工保險塵肺症之檢定
      ，依左列各項檢查之施行審定之：(一)Ｘ光攝影檢查（全胸部直接或特殊攝影者
      ）。(二)粉塵作業經歷調查。(三)胸部臨床檢查。(四)結核精密檢查‧‧‧(五)心肺功
      能檢查‧‧‧(六)其他檢查‧‧‧。」復依八十八年五月七日台八十八勞保二字
      第０二０五０五號函補充、增列勞工保險殘廢給付項目，附表二「勞工保險塵
      肺症障害等級肺功能損失程度審定標準」附註規定，塵肺症診斷第二症度以上
      者，塵肺症功能損失程度依下列標準審定，符合 FVC：六十─七十九％、FEV1
      ：六十─七十九 ％、FEV1/ FVC：六十─七十四％、DLCO：六十─七十九％、
      VO2MAX：二十─二十五ML/KG.MIN，按勞工保險殘廢給付標準第五十二項「胸
      腹部臟器遺存障害者。」發給第十二等級給付；符合FVC：五十一─五十九％
      、FEV1：四十一─五十九％、FEV1/FVC：五十一─五十九％、DLCO：四十一─
      五十九％、VO2MAX：十五─二十 ML/KG.MIN，按勞工保險殘廢給付標準表第四
      十七項「胸腹部臟器機能遺存顯著障害，終身祇能從事輕便工作者。」發給第
      七級給付；符合 FVC：四十一─五十％、FEV1：三十一─四十％、FEV1/FVC：
      四十一─五十％、DLCO：三十一─四十％，按勞工保險殘廢給付標準表第四十
      六項「胸腹部臟器機能遺存顯著障害，終身不能從事工作者。」發給第三等級
      給付。：：：註：1.FEV1：第一秒分時肺活量。 2.FVC：用力肺活量。3.DLCO
      ：氣體交換，肺瀰散功能。4.VO2MAX：最高耗氧量。5.上開標準參考美國醫學
      會、美國胸腔醫學會肺部障害分類及我國內政部殘障鑑定手冊。6.塵肺症必需
      Ｘ光確認為第二症度以上者，可依肺功能標準確實描述臨床症狀並註明符合殘
      廢給付之等級。至行政院勞工委員會八十八年八月四日台八十八勞保三字第０
      ０三三二０九號函僅就前揭行政院勞工委員會八十八年五月七日台八八勞保二
      字第０二０五０五號函補充之標準表酌作文字調整，將原標準表之「塵肺症症
      度診斷為第二症度以上者」從第五十二項障害項目一欄調至附註欄，以杜疑義
      ，二者實質內容未有差異。
  二、本件原告已離職退保後，於八十九年三月三十日檢送財團法人馬偕紀念醫院八
      十八年十一月二十四日開具之勞工保險殘廢診斷書、塵肺症診斷書及肺功能報
      告，向被告申請殘廢給付。案經被告依「勞工保險塵肺症障害等級肺功能損失
      程度審定標準」附註之具體審核標準審查結果，以原告所患未達勞工保險條例
      第五十三條附表二即勞工殘廢給付標準表給付標準，於八十九年四月二十日以
      八九保給字第六０一七九五０號函核定原告所請塵肺症職業殘廢給付，應不予
      給付。原告不服，主張被告應發給第五十二項第十二等級職業病殘廢給付一０
      ０日，加給百分之五十為一五０日，向勞工保險監理委員會申請審議，遭該會
      八十九年九月十九日（八九）保監審字第三八四二號審定書駁回。原告不服，
      提起訴願，亦經行政院勞工委員會於九十年九月二十六日以台九十勞訴字第０
      ００七０四五號訴願決定書，為駁回訴願之決定在案。
  三、茲就本件爭點敘述如下：
  （一）按勞工保險職業病殘廢給付僅係針對該職業病所造成之身體障害為補償，是
        被保險人如有因其他非該職業病導致之身體障害，於審核時自當予以排除，
        塵肺症係職業病，其殘廢給付亦應依該原則審查。因此，塵肺症殘廢給付，
        係就被保險人所檢送之殘廢診斷書、塵肺症診斷書及胸部Ｘ光片綜合研判審
        查。查原告係離職退保後再請領殘廢給付，其請領時如依所檢送資料顯示有
        因身體機能自然退化或其他非塵肺症之病變導致之身體障害例如：肺結核、
        肺氣腫、肺炎、慢性支氣管炎、肺肋膜積水等，任何肺部感染所遺存之肺部
        病灶，皆有可能影響肺功能，自應排除上開原因所致之障害，僅就塵肺症部
        分為給付。
  （二）查原告係三十年九月十二日出生，於八十八年十一月二十四日開具診斷證明
        書時，已年五十八歲，如未曾罹塵肺症，依常情本僅「可從事輕便工作」，
        自不可能再入礦坑從事採煤、運煤等粗重工作。雖原告主張其係塵肺症第二
        症度，財團法人馬偕紀念醫院認原告為：塵肺症，「目前可自行照顧生活起
        居，無法從事一般輕便工作」，惟依該院之塵肺症診斷證明書記載，原告之
        肺功能檢查結果，其換氣機能類型測定檢查結果為：FEVI=74%、FVC=92% ，
        經被告將之與胸部Ｘ光片交由特約專業醫師審查，再由被告憑以綜合判斷塵
        肺症對原告造成之障害程度，認屬第一症度塵肺症，不符殘廢給付之規定，
        應無不合。
  （三）至殘廢診斷書所載之殘廢程度，原為出具醫師之個人判斷意見，被告就原告
        之殘廢程度，原即得於職權範圍內依法認定事實，不受其他主觀判斷意見之
        拘束，此由勞工保險條例第二十八條、第五十六條及同條例施行細則第六十
        一條規定即明，被告依法認定事實，並無何違法之處。
  （四）另依勞工保險條例施行細則第八十條規定：本條例第五十五條及勞工保險殘
        廢給付標準表未規定之事項，得由中央主管機關補充規定之。故有關勞工保
        險殘廢給付標準表未規定之事項，基於法令之授權，自得由中央主管機關即
        行政院勞工委員會補充規定之。又被告於審核保險給付案件時，除以被保險
        人或受益人檢附之保險資料、診斷書等書面資料予以審核外，如有必要，亦
        須另外徵詢專科醫師意見或實地派員訪查瞭解實情等，故法令明文規定保險
        人或勞工保險監理委員會為審核保險給付或爭議事項，得調查有關之文件、
        得另行指定醫院或醫師複檢、並得通知出具診斷書之醫院診所檢送必要之有
        關診療病歷等，即雖以專門醫師診斷證明為依據，審查核定權仍在被告。原
        告主張行政院勞工委員會八十八年八月四日台八十八勞保三字第００三三二
        ０九號函補充、增列勞工保險殘廢給付項目附表二「勞工保險塵肺症障害等
        級肺功能損失程度審定標準」，違反中央法規標準法第五條第二款、第六條
        及司法院釋字第三六七號解釋意旨等語，核屬對法令之誤解，委無足採。
四、綜上所述，原處分並無不合，審議審定、訴願決定遞予維持，亦無不當。原告徒
    執前詞，訴請撤銷訴願決定及原處分，並請求改依勞工保險殘廢給付標準表第五
    十二項第十二等級給付原告，為無理由，應予駁回。
據上論結，原告之訴為無理由，爰依行政訴訟法第九十八條第三項前段、第二百十八
條，民事訴訟法第三百八十五條第一項前段，判決如主文。
中　　華　　民　　國　　　九十一　　年　　　四　　　　月　　　三十　　　日
                            臺 北 高 等 行 政 法 院  第五庭
                                           審 判 長  法  官  張瓊文
                                                     法  官  劉介中
                                                     法  官  黃清光
右為正本係照原本作成。
如不服本判決，應於送達後二十日內，向本院提出上訴狀並表明上訴理由，如於本判
決宣示後送達前提起上訴者，應於判決送達後二十日內補提上訴理由書（須按他造人
數附繕本）。
中　　華　　民　　國　　　九十一　　年　　　五　　　　月　　　一　　　　日
                                                     書記官  楊子鋒
